臺灣雲林地方法院刑事判決　　　　　　 96年度訴字第385號
公　訴　人　臺灣雲林地方法院檢察署檢察官
被　　　告　甲○○
　　　　　　　　　　（
上列被告因偽造文書案件，經檢察官提起公訴（95年度偵字第40
99號），嗣因被告就被訴事實為有罪之陳述，經本院合議庭裁定
由受命法官獨任適用簡式審判程序審理，判決如下：
    主  文
甲○○連續公務員明知為不實之事項，而登載於職務上所掌之公
文書，足以生損害於公眾，處有期徒刑壹年陸月。
    事  實
一、甲○○自民國92年2月22日起至95年5月30日止，係雲林縣警
    察局斗南分局斗南派出所明昌里第13警勤區之警員，負責轄
    區為明昌里8 至15鄰，對於轄區內設籍人口及入境居留之大
    陸地區人民，依法令有從事戶口查察及管理流動人口登記之
    職責，且應於辦理對保手續時，審核保證人是否設籍並實際
    居住於其轄區，並於入境之大陸地區人民申報流動人口登記
    之3 日內實施複查，且將查對情形註記於流動人口登記聯單
    內，為依法令從事公務之人員。其於94年1 月間，即對設籍
    於所屬轄區內雲林縣斗南鎮○○里○○路154 巷7 號之林拾
    君（經檢察官另案聲請簡易判決處刑）與其大陸籍配偶趙燮
    琴（經檢察官職權不起訴並已強制出境）係以假結婚之方式
    使趙燮琴非法入境臺灣乙事產生懷疑，且明知林拾君與趙燮
    琴均未確實居住於上開戶籍地，其亦未實際前往上址查訪，
    竟基於不實登載公文書之概括犯意，先於94年7 月18日下午
    4 時20分許，在斗南派出所內，受理林拾君持趙燮琴之大陸
    人民進入臺灣地區保證書辦理對保手續時，未實際前往上開
    戶籍地查訪，即在該保證書之「對保或證明機關（構）簽註
    意見欄」內，登載「經查保證人林拾君確實設籍並居住本轄
    ，有能力履行保證責任」等語並核章，而簽註上開不實之意
    見於職務上所掌之公文書，使林拾君得以檢具上開保證書申
    請趙燮琴入境臺灣地區，足以生損害於內政部警政署入出境
    管理局對於大陸地區人民管理之正確性。復於同年9 月15日
    ，在斗南派出所內，受理林拾君、趙燮琴2 人申辦流動人口
    登記時，未實際前往上開戶籍地查訪，即在職務上所掌趙燮
    琴之流動人口登記聯單之公文書中「暫住地詳址」與「警勤
    區員警查對情形」等欄內，分別登載上開戶籍地址及「9/15
    查符」等語之不實內容，並於「受理員警（簽章）」欄內核
    章；及於95年4 月6 日，在斗南派出所內，受理趙燮琴申辦
    流動人口登記時，未實際前往上開戶籍地查訪，即在職務上
    所掌趙燮琴之流動人口登記聯單之公文書中「暫住地詳址」
    與「警勤區員警查對情形」等欄內，分別登載上開戶籍地址
    及「查符4/6 」等語之不實內容，並於「受理員警（簽章）
    」欄內核章，而供斗南分局於轄區作為瞭解人口動態、鑑別
    人口良莠及掌握犯罪根源之人口查核及考核之用，足以生損
    害於斗南分局對於其轄區戶口查察及暫住人口管理之正確性
    。
二、案經雲林縣警察局報告臺灣雲林地方法院檢察署檢察官偵查
    起訴。
    理  由
一、按本件被告甲○○所犯係死刑、無期徒刑、最輕本刑為3 年
    以上有期徒刑以外之罪，其於準備程序就前揭被訴事實為有
    罪之陳述，經受命法官告知簡式審判程序之旨，並聽取其與
    公訴人之意見後，本院認無不得或不宜改依簡式審判程序進
    行之情事，依刑事訴訟法第273 條之1 第1 項、第284 條之
    1 規定，裁定本件由受命法官獨任進行簡式審判程序，合先
    敘明。
二、上揭犯罪事實，業據被告於偵查及本院審理中均坦承不諱；
    核與證人林拾君、趙燮琴於警詢及偵訊中證述2 人係假結婚
    ，且均未實際居住於上開戶籍地，並曾單獨或一同至斗南派
    出所辦理前揭對保及流動人口登記等手續乙情；暨證人即上
    開戶籍地址之房屋所有人廖基教於警詢中證述：林拾君之父
    林有道自90年3 月起至92年9 月止，曾向其承租上開房屋居
    住，而該屋自92年9 月林拾君搬離後即無人居住，但其直至
    95年4 月底始至戶政事務所將林有道、林拾君父子之戶籍強
    制遷出等語均大致相符；此外，復有上開房屋現場照片2 張
    、趙燮琴之大陸地區人民進入臺灣地區保證書、大陸居民往
    來臺灣通行證、身分證、趙燮琴與林拾君之結婚證書、結婚
    公證書、財團法人海峽交流基金會證明函、結婚登記申請書
    、戶籍謄本、雲林縣警察局受理大陸地區人民來台對保工作
    登記簿、林拾君之口卡片、戶口片、趙燮琴於94年9 月15日
    及95年4 月6 日之流動人口登記聯單、雲林縣警察局流動人
    口申報名冊登記聯送件表、大陸地區人民明細資料報表、雲
    林縣警察局94年9 月份大陸地區人民入出境通報名冊、雲林
    縣警察局斗南分局94年9 月大陸地區人民入境通報複查名冊
    、雲林縣警察局斗南分局95年9 月22日斗警陸字第09504000
    14號執行強制出境暨收容處分書等各1 份在卷足憑。綜上足
    認，被告前揭自白核與事實相符，應堪採為被告有罪之證據
    ，則被告上開犯行堪以認定。
三、按大陸地區人士申請以結婚名義來臺依親，依大陸地區人民
    進入臺灣地區許可辦法第15條、第17條規定，應依第17條第
    1 項所指順序覓臺灣地區人民1 人為保證人，且保證人之保
    證書應送保證人戶籍地警察機關（構）辦理對保手續後，檢
    具該保證書申請進入臺灣地區。又該保證書上供辦理對保之
    警員簽註意見之「對保或證明機關（構）簽註意見欄」，係
    由警員依職權審查保證人資格後加註核章，應屬公文書，且
    由其內所記載「經查保證人○○○確實設籍並居住本轄，有
    能力履行保證責任」等語，即可得知承辦警員須先查證確認
    保證人符合上開條件後，始得同意對保，否則自應簽註不同
    意之意見，是承辦之警員就保證書之對保自負有實質審查義
    務。另依流動人口登記辦法第3 條第3 款規定，大陸地區人
    民入境居（停）留期間，未設戶籍者，應申報流動人口登記
    ，且依流動人口登記管理注意事項第9 條規定，此種登記之
    流動人口，應交警勤區佐警於3 日內實施複查，查對情形於
    聯單（名冊）及戶卡片副頁內註記。而戶口查察作業規定目
    的在瞭解人口動態，鑑別人口良莠，掌握犯罪根源，維護社
    會治安，加強為民服務，增進警民關係，實施查察之警勤區
    警員自負有實質調查之義務，始能知悉轄區之人口動態、治
    安狀況等情，則警勤區警員於受理大陸地區人民流動人口登
    記時，自亦負有實質調查義務。是核被告所為，係犯刑法第
    213 條公務員明知為不實事項而登載於職務上所掌之公文書
    足以生損害於公眾罪。
四、被告行為後，刑法第56條連續犯之規定，業於94年2 月2 日
    修正公布刪除，並於95年7 月1 日施行，則被告之犯行，因
    行為後修正後之刑法業已刪除連續犯之規定，此刪除雖非犯
    罪構成要件之變更，但顯已影響行為人刑罰之法律效果，自
    屬法律有變更，依刑法第2 條第1 項規定，比較新、舊法結
    果，仍應適用較有利於被告之行為時法律即舊法論以連續犯
    （最高法院95年第8 次刑事庭會議決議參照）。則被告先後
    3 次登載不實事項於其職務上所掌之公文書，因時間緊接、
    方法相同，所犯又係構成要件相同之罪名，顯係基於概括犯
    意反覆為之，為連續犯，應依廢止前刑法第56條規定論以1
    罪，並依法加重其刑。另被告行為後，刑法第10條第2 項關
    於公務員之定義，亦於94年2 月2 日修正公布限縮公務員之
    範圍，並於95年7 月1 日施行，然被告身為警員，則其行為
    前、後皆屬依法令服務於國家之公務員，自無比較新、舊法
    之問題，附此敘明。
五、檢察官雖未就被告於94年7 月18日辦理林拾君申請趙燮琴之
    大陸地區人民進入臺灣地區保證書之對保手續時，在該保證
    書之「對保或證明機關（構）簽註意見欄」內登載不實於職
    務上所掌之公文書之犯罪事實提起公訴，惟此部分與前揭起
    訴並經本院論罪之公務員明知為不實事項而登載於職務上所
    掌之公文書足以生損害於公眾罪間，有連續犯之裁判上1 罪
    關係，為起訴效力所及，本院自應併予以審理。
六、本院審酌被告身為警務人員，怠於職責，明知未為實際查核
    訪查，竟對職務上掌管之文書為不實登載，對戶口管理之公
    文書公信性、正確性之危害非輕，惟念其犯後坦承犯行，態
    度尚佳等一切情狀，量處如主文所示之刑。至被告登載不實
    之大陸地區人民進入臺灣地區保證書及流動人口登記聯單，
    分屬入出境管理局及斗南分局斗南派出所所掌管物品，均非
    被告所有之物，爰不另為沒收之諭知，附此敘明。
據上論斷，應依刑事訴訟法第273 條之1 第1 項、第284 條之1
、第299 條第1 項前段，刑法第2 條第1 項前段、第213 條、廢
止前刑法第56條，判決如主文。
本案經檢察官李明哲到庭執行職務。
中　　華　　民　　國　　96　　年　　6 　　月　　27　　日
                  刑事第一庭    法  官    王雅苑
以上正本證明與原本無異。
如不服本判決，應於判決收受後10日內，向本院提出上訴狀（須
附繕本）。
                                書記官    譚系媛
中　　華　　民　　國　　96　　年　　6 　　月　　28　　日
附錄本案論罪科刑法條全文：
中華民國刑法第213 條
公務員明知為不實之事項，而登載於職務上所掌之公文書，足以
生損害於公眾或他人者，處1 年以上7 年以下有期徒刑。
